【裁判字號】    89,訴,2358
【裁判日期】    900802
【裁判案由】    證券交易法
【裁判全文】
臺北高等行政法院判決                            八十九年度訴字第二三五八號
                              .
    原          告  甲○○  男住台北市○○○路○段九九號四樓
                            身.
                    丙○○  女住台北市○○○路○段九九號四樓
                            身.
    共同訴訟代理人  乙○○律師
    複   代   理人  王聖舜律師
    被          告  財政部證券暨期貨管理委員會
    代    表    人  朱兆銓（主任委員）
    訴 訟 代 理 人  丁○○.
右當事人間因證券交易法事件，原告不服行政院中華民國八十九年九月十八日台八十
九年訴字第二七三八一號再訴願決定，提起行政訴訟，本院判決如左：
    主    文
再訴願決定、訴願決定及原處分均撤銷。
訴訟費用由被告負擔。
    事    實
一事實概要：原告（以下略）甲○○係國揚實業股份有限公司（以下簡稱國揚公司）
  、漢華投資股份有限公司（以下簡稱漢華公司）之負責人，原告（以下略）丙○○
  係承陽投資股份有限公司（以下簡稱承陽公司）之負責人，甲○○持有承揚公司已
  發行股份超過三分之一，並與其配偶李琇瑟擔任過半數之董事。被告以該等公司係
  證券交易法第四十三條之一第一項暨行為時「證券交易法第四十三條之一第一項取
  得股份申報要點」〔以下簡稱申報要點，被告於民國（以下同）八十四年九月五日
  以台財證(三)字第○二○四六號函訂定發布，八十七年十月三十一日以台財證(三)
  字第○二八五三號函修正發布〕第三條第二款所稱以意思聯絡取得股份者之共同取
  得人，渠等截至八十六年六月十七日共同取得福益實業股份有限公司（以下簡稱福
  益公司）股票計二七、六八七、○○二股，超過福益公司已發行股份總額二六四、
  ○○○、○○○股之百分之十，未於取得後十日內向被告申報並公告，有違證券交
  易法第四十三條第一項規定，乃依同法第一百七十八條第一項第一款及第一百七十
  九條規定，以八十八年四月十九日（八八）台財證(三)字第○○一六○八號處分書處
  原告等罰鍰八萬元（折合新台幣二十四萬元），原告等不服依序提起行政爭訟結果
  ，業經本院於八十九年十月四日以八十九年度訴字第二五三號判決撤銷一再訴願決
  定及原處分。另被告以原告等嗣後自八十六年六月二十九日至七月五日增加持股五
  、八○七、七○○股，同年七月八日至七月十六日增加持股三、八○○、○○○股
  、同年七月十七日至七月二十五日增加持股三、三七九、○○○股，同年八月一日
  至八月四日增加持股三、一五○、○○○股，同年八月五日至八月十一日增加持股
  六、五八九、○○○股，均未於所持股份變動後即向被告申報並公告，且累計增減
  數量超過已發行股份總額百分之一，有違證券交易法第四十三條之一第一項規定，
  乃依同法第一百七十八條第一項第一款及第一百七十九條規定，分別以八十八年四
  月十九日（八八）台財證(三)字第○一六○九號至○一六一三號處分書處原告等罰鍰
  八萬元（折合新台幣二十四萬元），原告等仍不服，依序提起行政爭訟結果，亦經
  本院於九十年三月十五日以八十九年度訴字第七六三號判決撤銷一再訴願決定及原
  處分。被告復以原告等於八十六年八月十二日增加持股三、五六一、○○○股，未
  於所持股份變動後即向被告申報並公告，且累計增減數量超過已發行股份總額百分
  之一，有違證券交易法第四十三條之一第一項規定，乃依同法第一百七十八條第一
  項第一款及第一百七十九條規定，以八十八年四月十九日（八八）台財證(三)字第○
  一六一四號處分書處原告等罰鍰八萬元（折合新台幣二十四萬元），原告等猶不服
  ，循序提起訴願、再訴願結果，遞遭財政部八十九年五月二十六日台財訴第000
  0000000號訴願決定、行政院八十九年九月十八日台八十九年訴字第二七三
  八一號再訴願決定駁回，遂提起本件行政訴訟。
二兩造聲明：
  (一)原告聲明求判決：如主文所示。
  (二)被告聲明求為判決：
    1.請求駁回原告之訴。
    2.訴訟費用由原告負擔。
三兩造之爭點：
  證券交易法第四十三條之一第一項規定「與他人共同取得任一公開發行公司已發行
  股份總額超過百分之十之股份者」，依申報要點第三條第二款規定所謂與他人共同
  取得包括「本人及其配偶、未成年子女及二親等以內親屬持有表決權股份合計超過
  三分之一之公司或擔任過半數董事、監察人或董事長、總經理之公司取得股份者。
  」是否逾越母法？
  (一)原告主張之理由：
    1.按「人民之生存權、工作權及財產權應予保障。」「以上各條所列舉之自由權
      利，除為防止妨礙他人自由、避免緊急危難、維持社會秩序或增進公共利益所
      必要者外，不得以法律限制之。」憲法第十五條、第二十三條分別定有明文。
      又「對人民違反行政法上義務之行為科處罰鍰，涉及人民權利之限制，其處罰
      之構成要件及數額，應由法律定之。若法律就其構成要件，授權以命令為補充
      規定者，授權之內容及範圍應具體明確，然後據以發命令，始符憲法第二十三
      條以法律限制人民權利之意旨。」司法院釋字第三一三號解釋著有明文。
    2.查「有價證券之募集、發行、買賣，其管理、監督依本法之規定；本法未規定
      者，適用公司法及其他有關法律之規定。」證券交易法第二條定有明文，足見
      有價證券之買賣、管理、監督等應依證券交易法、公司法及其他有關法律之規
      定。此外，證券交易法復無就科處罰鍰之構成要件授權以命令為補充規定，被
      告無法律授權即制定證券交易法第四十三條之一第一項取得股份申報事項要點
      ，並據該要點第三條「(二)本人及其配偶、未成年子女及二親等以內親屬持有表
      決權股份合計超過三分之一之公司或擔任過半數董事、監察人或董事長、總經
      理之公司取得股份者。」之規定，認定國揚公司等係共同取得人，依證券交易
      法第一百七十八條第一項第一款、第一百七十九條科處原告等罰鍰，顯未依法
      律規定即限制原告之權利，應有違誤。鈞院八十九年度訴字第二五三號判決亦
      宣告申報要點第三條第二款之規定逾越法律應有之解釋，鈞院不受其拘束。
    3.證券交易法第四十三條之一第一項所謂「共同取得股份」，應係指與他人共同
      集資取得股份或持有股份而言，查國揚、漢華、承揚等公司等為各自獨立之法
      人，彼此並無共同投資、集資計畫，復無持分共有福益公司之股份，顯非共同
      取得人，是原告等應無須依同法第四十三條之一第一項規定申報取得股份之目
      的、資金來源，並於上開申報事項變動時補正之。且該條僅授權主管機關規定
      取得股份之目的、資金來源等無涉及人民權利之申報事項，要無授權主管機關
      就「共同取得」之構成要件為定義之規定，被告予以擴大範圍所制定出之職權
      命令，於法自屬不合。
    4.依社會秩序維護法第二十四條第一項規定：「違反本法之數行為，分別處罰。
      但於警察機關通知單送達或逕行通知前，違反同條款之規定者，以一行為論。
      」足證我國行政法確有關於連續違反秩序行為之概念，故就有關違反證券交易
      法之案件，自應予類推適用。本件被告就國揚公司等於八十六年六月二十九日
      至七月五日持股增加五、八○七、七○○股，超過已發行股份總額百分之一，
      未依規定公告並申報為由，以八十八年四月十九日（八八）台財證(三)第○一六
      ○號處分書科處罰鍰八萬元，則就同年八月十二日持股之變動，與上開行為時
      間密切關連，係基於一個整體不可分割之意思決定，應視為一個行為，在被告
      裁罰通知單送達前，僅得處罰一次，被告竟以同一理由處罰原告，顯非有理，
      請判決如訴之聲明。
  (二)被告主張之理由：
    1.原告等主張被告認定渠等共同取得處分依據之「證券交易法第四十三條之一第
      一項取得股份申報事項要點」第三條第一項第二款之規定，並無立法之授權，
      其效力不無疑義，且依證券交易法第一百七十八條第一項第一款、第一百七十
      九條科處原告等罰鍰，未依法律之規定，即限制原告權利，應有違誤；又稱證
      券交易法僅授權主管機關規定除取得股份之目的、資金來源以外無涉及人民權
      利之申報事項，要無授權主管機關就「共同取得」之構成要件為定義之規定，
      以限制人民權利等語。惟依據證券交易法第二條、第三條規定，被告為證券交
      易法之主管機關。次依證券交易法第四十三條之一第一項之立法意旨係期使公
      開發行公司股權發生重大變化時，其資訊能即時且充分公開，使證券主管機關
      及一般投資人能瞭解公司股權大量異動的情況、未來公司經營權可能發生之變
      化及經營決策是否連帶發生重大改變。又在證券交易法第四十三條之一第一項
      未對共同取得作定義性規定之前提下，被告為期於執行該法之行政行為時具有
      明確性、可預見性及法律秩序安定性，並自我約束違反該規定被告處分權之行
      使，以落實股權重大異動之管理，特依據該法第四十三條之一第一項之規定─
      主管機關所規定應行申報事項，訂定「證券交易法第四十三條之一第一項取得
      股份申報事項要點」發布實施，就證券交易法第四十三條之一第一項之「取得
      股份」、「共同取得人」、「取得方式」等，予以明白規定其定義及其適用範
      圍，以闡釋該規定之含義，使取得人間知悉在何種情形屬共同取得人應行申報
      ，核其性質屬補充性的解釋規定，為執行證券交易法第四十三條之一第一項規
      定所必要。綜上所述，被告發布之申報事項要點，已具備行政命令之合法性要
      件，被告援用證券交易法第四十三條之一第一項暨其申報事項要點之規定而作
      成原處分，係符合依法行政原則，自屬適法。
    2.原告等主張證券交易法第四十三條之一第一項所謂「共同取得股份」，應係指
      與他人共同集資取得股份或持分共有股份而言，始符該條完全公開之立法意旨
      ，並稱國揚、漢華、承陽等公司為各自獨立之法人，各自取得福益公司股份並
      未超過該公司已發行股份總額百分之十，且彼此間並無共同投資、集資計劃，
      復無持分共有福益公司股份，顯非共同取得人云云。經查國揚、承陽及漢華等
      公司截至八十六年六月十七日止，累計取得福益公司股票共計二七、六八七、
      ○○二股，超過福益公司已發行股份總額百分之十以上，次查國揚公司董事長
      為甲○○（法人負責人），而甲○○亦為漢華公司之董事長，承陽公司為甲○
      ○持有表決權股份超過三分之一及與其配偶李琇瑟擔任過半數董事之公司，是
      以國揚等三家公司取得福益公司股票之情形，核已符合首揭證券交易法第四十
      三條之一第一項取得股份申報事項要點第三條第二款及第四條有關共同取得人
      之規定。再查，渠等於八十六年八月十二日增加持股三、五六一、○○○股，
      依行為時證券交易法第四十三條之一第一項暨其取得股份申報事項要點第七條
      (一)之規定，應於所持股份變動後即向被告申報，且累計增減變動超過已發行股
      份總額百分之一應即公告。惟查國揚、承陽及漢華等三家公司共同取得人均未
      依法申報及公告，又因國揚、漢華等二家公司董事長係甲○○，承陽公司董事
      長係丙○○，故被告依證券交易法第一百七十八條第一項第一款及第一百七十
      九條之規定處以原告等罰鍰八萬元，洵屬有據。
    3.查證券交易法第四十三條之一之立法意旨係期使公司股權重大異動之資訊能即
      時且充分公開，使主管機關及投資人能瞭解公司股權大量變動之來由及其趨向
      ，以貫徹完全公開之原則，並防範有心人士介入上市、櫃公司經營權謀取不法
      利益，俾保障投資大眾之權益。據此，證券交易法第四十三條之一第一項後段
      之變動事項申報義務，即所持有股份數額增、減達該公開發行公司已發行股份
      總額百分之一時，應即公告，並檢附公告報紙向被告申報之義務，應屬不同之
      作為義務，如此方足以貫徹該規定之立法意旨及規範精神，故取得人違反任一
      申報義務時，均應按次分別科處罰鍰。另證券交易法中並未有如刑法總則有關
      連續犯從一重處斷之規定，尚難比附援引非屬行政法之刑法總則之規定，予以
      從一重處斷，故被告依違反申報義務之次數予以分別處罰。綜上所述，原告等
      主張被告已就原告等於八十六年六月二十九日至八十六年七月五日間股份變動
      未申報予以處分，而系爭於八十六年八月十二日增加持股三、五六一、○○○
      股未予申報、公告，與前揭未申報、公告之行為係基於一個整體不可分割之意
      思決定，應視為一個行為，僅得處罰乙次等語，顯係曲解法令，實不足採。
    4.關於證券交易法第四十三條之一第一項規定所稱「共同取得」既屬不確定法律
      概念，被告為執行該法律，必須對之加以具體界定，才得據以執行。為探求及
      闡釋該條文所稱「共同取得」之意旨，被告特依據社會一般經驗法則，並參照
      國外法制，針對實務上典型之共同取得關係，以行政命令規定進行類型化處理
      ，於「證券交易法第四十三條之一第一項取得股份申報事項要點」第三條訂定
      共同取得之行為態樣，使證券交易法第四十三條之一第一項對於共同取得人規
      範制度，得為適當之應用，並發揮統一個案事實認定的基準及執法之裁量準則
      ，乃為正確認定事實並妥適適用法律所必要。此外，證券交易法第四十三條之
      一第一項，係仿自美國西元一九三四年證券交易法第十三條第四項之規定訂定
      ，其規定任何人單獨或與他人共同取得某一證券發行股數達百分之五以上者，
      應於取得後十日內向證券交易所、發行公司、證管會單位等提出說明書，說明
      其資金、取得證券之目的、取得人之背景等資料，該規定之目的在於使取得公
      司相當比例股份之人，負公開相關資訊之義務，使主管機關及投資人能了解股
      權大量變動來由及趨勢，是「完全公開」（Full Disclosure）原則之發揮。
      另為使具有實質控制關係者亦得一併揭露，美國證券交易法第十三條第七項並
      擬制規定二人以上組織之合夥、隱名合夥、或其他團體持有證券者視為同一人
      所有，以達到該條規範之目的。因此，該「證券交易法第四十三條之一第一項
      取得股份申報事項要點」第三條(二)明定共同取得之規定並未違反母法之立法意
      旨。綜上所述，被告發布之申報事項要點，已具備行政命令之合法性要件，被
      告援用證券交易法第四十三條之一第一項暨其申報事項要點之規定而作成原處
      分，係符合依法行政原則，自屬適法。
    理    由
一按行政機關基於其法定職權，固得對多數人民，就一般事項制定普遍抽象適用之職
  權命令，但其內容仍必須遵守有關法律之規定，不得逾越。證券交易法第四十三條
  之一第一項規定：「任何人單獨或與他人共同取得任一公開發行公司已發行股份總
  額超過百分之十之股份者，應於取得後十日內，向主管機關申報其取得股份之目的
  、資金來源及主管機關所規定應行申報之事項；如有變動時並隨時補正之。」其中
  規定主管機關得制定者，為符合該條項規定「單獨或與他人共同取得任一公開發行
  公司已發行股份總額超過百分之十之股份」，所應「申報之事項」，而不及於其他
  ，故被告依該條項所制定之申報要點，自應遵守上開規定之範圍。
二查申報要點第三條規定：「本要點所稱與他人共同取得股份之共同取得人包括‧‧
  ‧(二)本人及其配偶、未成年子女及二親等以內親屬持有表決權股份合計超過三分之
  一之公司或擔任過半數董事、監察人或董事長、總經理之公司取得股份者」，乃係
  就申報義務主體所取得之股份範圍加以規範，與證券交易法第四十三條之一第一項
  規定主管機關依其職權訂定「申報事項」之範圍有所不同。按關於人民在何種情形
  下，有義務主動向主管機關申報其取得公開發行公司股份之股數，證券交易法第四
  十三條之一第一項業已明白規定為「單獨或與他人共同取得超過已發行公司股份十
  分之一」者，而所謂共同取得，法律上本有一定之意義，即取得為共有（包括分別
  共有或公同共有）或基於共同之意思聯絡而取得者。系爭要點第三條(二)將共同取得
  人之範圍規定包括「本人及其配偶、未成年子女及二親等以內親屬持有表決權股份
  合計超過三分之一之公司或擔任過半數董事、監察人或董事長、總經理之公司取得
  股份者」，實已逾越法律應有之解釋，本院自不受其拘束（參照司法院釋字第一三
  七、二一六號解釋）。
三又證券交易法第二十二條之二第一項規定，已依該法發行股票公司之董事、監察人
  、經理人或持有公司股份總額超過百分之十之股東，應依該條所規定之一定方式為
  之。同法第二十五條第一項規定，公開發行股票之公司於登記後，應將其董事、監
  察人、經理人或持有公司股份總額超過百分之十之股東，所持有之本公司股票種類
  、股數及票面金額，向主管機關申報並公告之。同法第一百五十七條之一第一項規
  定，發行股票公司之董事、監察人、經理人或持有公司股份總額超過百分之十之股
  東，獲悉有重大影響公司股票價格之消息時，在消息公開前不得為股票之買賣限制
  等，依各該法條之規定，均包括其配偶、未成年子女及利用他人名義而持有股票者
  在內（第二十二條之二第三項、第二十五條第三項、第一百五十七條之一第五項）
  。申言之，上開相關證券交易法之規定，就董事、監察人、經理人及持有公司股份
  總額超過百分之十之股東有關申報義務之課予、股票移轉自由權利之限制，適用於
  其配偶、未成年子女及利用他人名義而持有股票者，均已有明文規定，而同法第四
  十三條之一對於所謂共同取得人，既無類似之明文規定，依法律之邏輯解釋原則，
  即不應予以擴張解釋。
四查原告甲○○為國揚公司及漢華公司董事長，又承陽公司（董事長為原告丙○○）
  為原告甲○○持有表決權股份超過三分之一及與其配偶李琇瑟擔任過半數董事之公
  司，三公司之法人人格均屬個別，其個別取得之福益公司股份亦未達到前述應主動
  向主管機關申報之股數等事實，為兩造所不爭執，被告徒以國揚公司、漢華公司、
  及承揚公司之負責人間有申報要點第三條第二款所規定之上開關係，而將三公司於
  八十六年六月十七日個別所有之福益公司股份予以合併計算，認其已超過百分之十
  ，為共同取得股份人，嗣後增減股份超過百分之一，未向被告申報並公告，乃依證
  券交易法第一百七十八條第一項第一款規定：「有左列情事之一者，處二萬元以上
  十萬元以下罰鍰：一違反‧‧‧第四十三條之一第一項‧‧‧規定者」、證券交易
  法第一百七十九條規定：「法人違反本法之規定者，依本章各條之規定處罰其為行
  為之負責人」，處原告等八萬元（折合新台幣二十四萬元）罰鍰，而未具體證明渠
  等間如何有申報要點第三條第一款所稱之意思聯絡，而為取得股份之共同取得人，
  於法尚有未合。且被告以原告等截至八十六年六月十七日共同取得福益公司股票計
  二七、六八七、○○二股，超過福益公司已發行股份總額二六四、○○○、○○○
  股之百分之十，未於取得後十日內向被告申報並公告，以八十八年四月十九日（八
  八）台財證(三)字第○○一六○八號處分書處原告等罰鍰八萬元（折合新台幣二十四
  萬元）部分，經原告等提起行政爭訟結果，經本院於八十九年十月四日以八十九年
  度訴字第二五三號判決撤銷一再訴願決定及原處分。另被告以原告等嗣後自八十六
  年六月二十九日至七月五日增加持股五、八○七、七○○股，同年七月八日至七月
  十六日增加持股三、八○○、○○○股、同年七月十七日至七月二十五日增加持股
  三、三七九、○○○股，同年八月一日至八月四日增加持股三、一五○、○○○股
  ，同年八月五日至八月十一日增加持股六、五八九、○○○股，均未於所持股份變
  動後即向被告申報並公告，且累計增減數量超過已發行股份總額百分之一，分別以
  八十八年四月十九日（八八）台財證(三)字第○一六○九號至○一六一三號處分書處
  原告等罰鍰八萬元（折合新台幣二十四萬元）部分，經原告提起行政爭訟結果，亦
  經本院於九十年三月十五日以八十九年度訴字第七六三號判決撤銷一再訴願決定及
  原處分。原告主張原處分為違法，訴願及再訴願決定仍予維持，亦有違誤，即屬可
  採，爰將再訴願、訴願決定及原處分均予以撤銷，由被告查明原告等是否有申報要
  點第三條第一款共同取得之情事，另為適法之處分。
五至於為使公開發行公司之股權發生重大變化時，資訊能及時且充分公開，使證券主
  管機關及投資大眾能有所了解，落實股權重大異動之管理，並確保投資大眾之權益
  ，在公開發行公司股權發生變動之情形下，課以關係人有向主管機關申報之義務，
  固屬必要，惟其既涉及人民之義務，依中央法規標準法第五條第二款規定，自應以
  法律之形式為之。又兩造其餘攻擊防禦方法，於本件判決結果不生影響，故不予一
  一審究，均附此敘明。
據上論結，本件原告之訴為有理由，依行政訴訟法第九十八條第三項前段規定，判決
如主文。
中    華    民    國      九十      年      八        月      二        日
                    臺 北 高 等 行 政 法 院  第 二 庭
                                審 判 長 法  官  王 立 杰
                                         法  官  劉 介 中
                                         法  官  陳 雅 香
右為正本係照原本做成。
如不服本判決，應於送達後二十日內，向本院提出上訴狀並表明上訴理由，如於本判
決宣示後送達前提起上訴者，應於判決送達後二十日內補提上訴理由書（須按他造人
數附繕本）。
中      華      民      國     九十     年      八      月      三      日
                                         書記官  鄭 聚 恩


司法院資訊處製作；財團法人民間司法改革基金會備份。
